【裁判字號】    99,上易,126
【裁判日期】    990524
【裁判案由】    電子遊戲場業管理條例
【裁判全文】
臺灣高等法院高雄分院刑事判決         99年度上易字第126號
上  訴  人  臺灣高雄地方法院檢察署檢察官
被      告  甲○○
上列上訴人因被告電子遊戲場業管理條例案件，不服臺灣高雄地
方法院98年度易字第1254號中華民國98年12月25日第一審判決（
起訴案號：臺灣高雄地方法院檢察署98年度偵字第22052 號），
提起上訴，本院判決如下：
    主  文
上訴駁回。
    理  由
一、公訴意旨略以：被告甲○○係位於高雄縣大寮鄉○○○路33
    號「不滿族」卡拉OK店之負責人，其明知未依電子遊戲場業
    管理條例規定辦理營利事業登記，不得經營電子遊戲場業，
    竟自民國（下同）98年7 月17日前某日起，在上址店內2 樓
    房間內擺設電子遊戲機「大彩金」1 台，供不特定人投幣打
    玩。嗣於98年7 月17日14時30分許，為警於上址內查獲，並
    扣得前開電子遊戲機台1 台（含IC板1 片）及機台內硬幣新
    台幣（下同）200 元，因認被告涉犯電子遊戲場業管理條例
    第22條之非法營業罪嫌等語。
二、證據能力之審查：
  (一)按被告以外之人於審判外之陳述，雖不符刑事訴訟法第159
    條之1 至之4 等4 條之規定，而經當事人於審判程序同意作
    為證據，法院審酌該言詞陳述或書面陳述作成時之情況，認
    為適當者，亦得為證據；又當事人、代理人或辯護人於法院
    調查證據時，知有刑事訴訟法第159 條第1 項不得為證據之
    情形，而未於言詞辯論終結前聲明異議者，視為有前項之同
    意，同法第159 條之5 定有明文。
  (二)本判決下列所引用之言詞陳述或書面陳述之傳聞證據部分，
    檢察官、被告於本院行準備程序時，對於各該傳聞證據之證
    據能力，均未加爭執且同意作為本案之證據（見本院卷第18
    頁），嗣於本院審理程序，調查各該傳聞證據，加予提示並
    告以要旨時，檢察官、被告亦均未於言詞辯論終結前聲明異
    議，本院審酌各該傳聞證據作成時之情況，認均與本件待證
    事實具有關聯性，且查無證據足以證明言詞陳述之傳聞證據
    部分，陳述人有受不法取供或違反其自由意志而陳述之情形
    ，書面陳述之傳聞證據部分，亦查無遭變造或偽造之情事，
    顯見各該傳聞證據之證明力非明顯過低，衡酌上述各該證據
    ，作為本案之證據亦屬適當，自均得為證據，而有證據能力
    。
三、按犯罪事實應依證據認定之，無證據不得認定犯罪事實；不
    能證明被告犯罪者，應諭知無罪之判決，刑事訴訟法第154
    條第2 項、第301 條第1 項分別定有明文。次按事實之認定
    ，應憑證據，如未能發現相當證據，或證據不足以證明，自
    不能以推測或擬制之方法，以為裁判基礎。而認定不利於被
    告之事實，須依積極證據，茍積極之證據本身存有瑕疵而不
    足為不利於被告事實之認定，即應為有利於被告之認定，更
    不必有何有利之證據，而此用以證明犯罪事實之證據，猶須
    於通常一般人均不至於有所懷疑，堪予確信其已臻真實者，
    始得據以為有罪之認定，倘其證明尚未達到此一程度，而有
    合理性之懷疑存在，致使無從為有罪之確信時，即應為無罪
    之判決。（最高法院82年度臺上字第163號判決、同院76年
    臺上字第4986號及30年上字第816 號等判例意旨參照）。末
    按檢察官就被告犯罪事實，應負舉證責任，並指出證明之方
    法，刑事訴訟法第161 條第1 項定有明文。因此，檢察官對
    於起訴之犯罪事實，應負提出證據及說服之實質舉證責任。
    倘其所提出之證據，不足為被告有罪之積極證明，或其指出
    證明之方法，無從說服法院以形成被告有罪之心證，基於無
    罪推定之原則，自應為被告無罪判決之諭知（最高法院92年
    臺上字第128 號判例要旨參照）。
四、本件公訴人認被告涉有違反電子遊戲場業管理條例第22條之
    非法營業罪嫌，無非係以被告於警詢、偵查中之供述、高雄
    縣政府警察局林園分局忠義派出所現場檢查記錄表1 份、現
    場採證照片4 幀、扣案之「大彩金」電子遊戲機台1 台及機
    台內拾圓硬幣20枚等為其主要論據。訊據被告甲○○堅詞否
    認有何違反電子遊戲場業管理條例之犯行，辯稱：伊當時找
    不到房子，向朋友乙○○借住高雄縣大寮鄉○○○路33號2
    樓的倉庫，電子遊戲機係因伊搬家而一同搬過去的，等找到
    房子就搬走，伊在上址2 樓約借住10多天，伊只有在1 樓賣
    仙草茶，2 樓係倉庫很凌亂又很熱，僅係伊與兒子暫時睡覺
    的地方，伊並未在2 樓經營電子遊藝場，扣案之電子遊戲機
    台純供自己打玩，查獲當時雖有插電，但未開機，2 樓非對
    外營業場所，機台內之200 元硬幣，均係其伊打玩時所投入
    等語。
五、經查：
  (一)本件被告甲○○將其所有之電子遊戲機台「大彩金」2 台，
    放置在高雄縣大寮鄉○○○路33號2 樓房間內，嗣於98年7
    月17日14時30分許，經警實施臨檢，而將其中有插電但未開
    機之上開電子遊戲機台1 台（另一台未插電）及其內拾圓硬
    幣20枚加予扣押等情，為證人即到場臨檢之員警徐志儂於原
    審審理中證述明確（見原審易字卷第19-21 頁），並有現場
    檢查記錄表1 份、扣押筆錄、扣押物品目錄表、扣押物品收
    據、查扣電子機具清冊、代保管條各等1 份及現場蒐證照片
    共4 幀等在卷可稽（見警卷第8-17頁），復有上開「大彩金
    」電子遊戲機台1 台及機台內拾圓硬幣共20枚等扣案可憑，
    上開事實，固堪認定。
  (二)惟查，上開高雄縣大寮鄉○○○路33號2 樓係倉庫非對外營
    業之場所，而被告係臨時、短期借住於該處2 樓等事實，已
    據證人乙○○於本院審理時明確證稱：我有將上址2 樓借給
    被告借，借住期間約在警察到場檢查的前10至20天左右，因
    是朋友關係未向被告收費，被告係與其兒子同住，被告借住
    期間，在樓下（即1 樓）擺放青草茶的攤位，2 樓是倉庫不
    對外營業，2 樓擺放的2 台電子遊戲機是被告跟行李一起搬
    過來的，被告沒有在2 樓經營電子遊戲機供客人打玩，我在
    賣滷味，我們的客人都是認識的朋友，不會上去2 樓，被告
    搬家的當天剛好警察來檢查，當時被告已將行李搬到樓下等
    語（見本院卷第28-29 頁），核與被告所辯伊向乙○○借用
    上址2 樓，供伊與其兒子暫時借住，擺放在上址2 樓房間內
    之電子遊戲機2 台，係伊搬家一起搬過來的，伊僅在1 樓擺
    青草茶攤，未在該址2 樓從事電子遊戲場業之營業行為等語
    ，大致相符，而上址2 樓係倉庫，1 樓店內客人如有至2樓
    上廁所，並非至擺放電子遊戲機之房間內乙節，亦據證人即
    到場臨檢之員警徐志儂於原審證述：我們到現場時，請被告
    帶我們上2 樓，發現房間內有2 台電子遊戲機，1 台沒有插
    電，1 台有插電但未開機，硬幣箱門蓋是封死的，當時被告
    說是供自己玩的。查獲上開機台之2 樓房間，係由該卡拉OK
    店1 樓樓梯上去，位在右手邊，房間內擺放一些雜物，有1
    張桌子及2 、3 張椅子，看起來像倉庫，1 樓店的廁所是在
    2 樓，但不是在這間（即擺電子遊戲機）房間，這個房間內
    沒有獨立的廁所，1 樓客人要去2 樓上廁所，不用進入上開
    擺放電子遊戲機的房間等語明確（見原審易字卷第20-21 頁
    ），按警察到場時，既非以一般公開營業場所之方式，直接
    進入2 樓檢查，而係經被告同意，請被告帶渠等始進入該址
    2 樓，顯見該2 樓非處於不特定人可自由進出之公開營業狀
    況甚明。又警察人員在檢查上址2 樓及擺放電子遊戲機之房
    間期間，既無人在場把玩該電子遊戲機，亦無任何客人進出
    該址2 樓，且其中一台電子遊戲機未插電，另一台雖有插電
    但未開機，非處於可隨時供打玩之狀態，足見該址2 樓及擺
    放在房間內之2 台電子遊戲機確非供營業使用無訛，此參諸
    證人徐志儂亦證稱2 樓擺放電子遊戲機之房間內，擺放一些
    雜物，看起來像倉庫，且房間內無廁所，從1 樓到2 樓上廁
    所之人，不必進入或穿過該擺放電子遊戲機之房間等情，益
    徵被告辯稱該址2 樓係倉庫，非對外營業場所，係伊借來與
    兒子暫住，伊放置在2 樓房間內之2 台電子遊戲機未對外營
    業等語，尚屬有據，而堪採信。
  (三)至於公訴人雖以扣案電子遊戲機台之硬幣箱有上鎖，且其內
    有拾圓硬幣20枚，認係被告對外營業供不特定人打玩之證據
    云云，查上開機台之硬幣箱內有20枚拾圓硬幣乙節，至多僅
    能證明有人投入硬幣把玩該遊戲機，至於究係被告或其兒子
    或其友人或外來之不特定客人投入把玩，則均有可能，尚須
    有其他積極之證據始足資佐認，然參酌本件警察到場檢查時
    ，該址2 樓之現場既無任何不特定之客人自由出入，且該房
    間內之電子遊戲機機台亦未開機，非處於可隨時供打玩等客
    觀情狀，自難徒以上開機台已上鎖之硬幣箱內有20枚拾圓硬
    幣，即逕推認係被告在該處營業，供不特定之人進出把玩至
    明。公訴意旨以上開機台，如係被告自己把玩，硬幣箱何需
    上鎖？且1 枚硬幣即足供其重複投入使用，何需投入多達20
    枚拾圓硬幣之理？而認該機台被告係供對外營業之用云云，
    然依上開論述說明，並無積極證據足資佐證被告確有將上開
    機台對外營業，公訴意旨顯屬推論，與犯罪事實應依證據認
    定之法則有違，尚非可採。
  (四)末查，公訴意旨雖另以上開「大彩金」電子遊戲機台，若僅
    係供其自己娛樂之用，為免其每次打玩皆須投幣之累，理應
    設定為不需投幣即可打玩；又該址1 樓係經營卡拉OK店，為
    便於顧客使用2 樓廁所，該址2 樓應不致於上鎖，則上2 樓
    經過該擺放電子遊戲機台之房間以便使用廁所之顧客應不在
    少數，茍有人想要投幣把玩上開電玩，被告為賺取利潤，應
    無甘冒得罪顧客而予阻止之理，而據以推論被告擺設上開機
    台之目的即在經營電子遊戲場業云云。然上開「大彩金」電
    子遊戲機台，係屬依投幣金額押分打玩之機種，有前揭蒐證
    照片在卷可參（見警卷第16、17頁），依該遊戲機之遊戲方
    式與機器運作性質，係以一次投入大量硬幣後，分次押分決
    定勝負，獲勝則累積得分，落敗則扣除押分，直至分數歸零
    ，始被迫結束遊戲，原非短時間內須不斷投幣之電子遊戲機
    種。按設定為不必投幣即可取得分數以供押分打玩（即「開
    分」），並非本件電子遊戲機台原本之設計，本件公訴意旨
    復未提出證據證明被告具有改變機台原本設定之技能，或該
    機台原即設計得以開分方式打玩，或可輕易更改設定模式，
    準據上述，自不得徒以被告未將機台改以「開分」方式打玩
    ，遽認其所辯自己投幣打玩乙節，為不可採。又放置上開機
    台之房間內，並未設置廁所，故在1 樓卡拉OK店消費之顧客
    ，縱有至2 樓上廁所時，根本不須進入該房間，即可正常使
    用2 樓之廁所等情，已據證人徐志儂證述如前，則公訴意旨
    所稱被告不致阻止上2 樓須經過放置電子遊戲機台房間之顧
    客打玩該房內之電子遊戲機云云，與事實顯有不符，此一論
    述顯不足採為不利被告之認定。
  (五)綜上各節所述，本件檢察官既僅舉出扣案「大彩金」電子遊
    戲機台1 台及其內拾圓硬幣20枚等證據，而未有查獲顧客打
    玩上開電子遊戲機台之具體事證，自難僅以機台內存有20枚
    硬幣及硬幣盒上鎖，即反推其中必有顧客投幣打玩，遽認被
    告有在該址2 樓有從事經營電子遊戲場業之行為。公訴人所
    提出之證據，既不足為被告有罪之積極證明，且其指出證明
    之方法，亦無從說服法院以形成被告有罪之心證。此外，本
    院復查無其他積極證據，足資證明被告確有公訴人所指之前
    開犯行，揆諸前揭法條及判例意旨，被告被訴涉犯電子遊戲
    場業管理條例第22條之非法營業罪嫌，自屬犯罪不能證明，
    基於無罪推定之原則，即應為被告無罪判決之諭知。
六、原審因而以不能證明被告犯罪，而為被告無罪之諭知，核無
    違誤。檢察官上訴意旨，仍執陳詞，指摘原判決諭知無罪不
    當，為無理由，應予駁回。
據上論斷，應依刑事訴訟法第368條，判決如主文。
本案經檢察官郭振昌到庭執行職務。
中    華    民    國    99    年    5     月    24    日
                刑事第五庭    審判長法  官  曾永宗
                                    法  官  任森銓
                                    法  官  鍾宗霖
以上正本證明與原本無異。
不得上訴。
中    華    民    國    99    年    5     月    24    日
                                    書記官  邱麗莉

司法院資訊處製作；財團法人民間司法改革基金會備份。
